臺灣高雄地方法院刑事判決　　　　　　 100年度易字第1610號
公　訴　人　臺灣高雄地方法院檢察署檢察官
被　　　告　林誌軒
上列被告因竊盜案件，經檢察官提起公訴（100 年度偵字第1202
4 號），本院判決如下：
    主  文
林誌軒犯侵占罪，處有期徒刑月，如易科罰金，以新臺幣壹仟
元折算壹日。
    事  實
一、林誌軒與吳芳宇前為同居之男女朋友關係，林誌軒因行動電
    話手機故障，而於民國98年8 、9 月間之某日，在與吳芳宇
    同居之臺北市中山區○○○路107 巷68號2 樓住處，向吳芳
    宇借用其所有之SONY廠牌C905型號之行動電話手機1 支（IM
    EI序號：000000000000000 號，購入價格約新臺幣（下同）
    1 萬5,000 元，下稱系爭手機）使用，未約定於何時返還，
    詎林誌軒借用後，竟意圖為自己不法之所有，基於侵占之犯
    意，於98年10月26日將系爭手機侵吞入己，並邀同不知情之
    劉佳欣（經不起訴處分）共同前往基隆市○○路45號之「睿
    陽科技」，以劉佳欣之名義，將系爭手機以約4,000 元之代
    價變賣，並將變賣所得花用完畢。嗣因林誌軒下落不明，吳
    芳宇發覺有異而報警處理，始循線查悉上情。
二、案經吳芳宇訴由基隆市警察局第二分局報告臺灣臺北地方法
    院檢察署偵查、嗣移轉臺灣板橋地方法院檢察署、臺灣板橋
    地方法院檢察署檢察官就劉佳欣部分為不起訴處分後，自動
    檢舉林誌軒部分並陳請臺灣高等法院檢察署檢察長令轉臺灣
    高雄地方法院檢察署檢察官偵查起訴。
    理  由
壹、程序部分：
一、按被告以外之人於審判外之言詞或書面陳述，除法律有規定
    者外，不得作為證據，刑事訴訟法第159 條第1 項定有明文
    。查證人即告訴人吳芳宇於警詢中證詞之證據能力，業經被
    告於本院100 年11月2 日準備期日聲明異議（見本院審易卷
    第24頁），並查無合於刑事訴訟法第159 條之1 至159 條之
    4 所定傳聞證據得為證據之例外情形，是依刑事訴訟法第15
    9 條第1 項之規定，應認證人吳芳宇於警詢中之證述並無證
    據能力，不得作為判斷被告有罪之依據。
二、又被告雖爭執證人吳芳宇於偵查中陳述之證據能力，惟按被
    告以外之人於偵查中向檢察官所為之陳述，除顯有不可信之
    情形者外，得為證據，刑事訴訟法第159 條之1 第2 項定有
    明文。查證人吳芳宇於偵查中向檢察官所為之陳述，係檢察
    官偵查本案時命證人具結後所為之證詞，且被告未陳明上開
    證詞有何顯不可信之情形，揆諸前開條文，該部分之證據應
    有證據能力。
三、又按被告以外之人於審判外之陳述雖不符刑事訴訟法第159
    條之1 至之4 等4 條之規定，而經當事人於審判程序同意作
    為證據，法院審酌該言詞陳述或書面陳述作成時之情況，認
    為適當者，亦得為證據；當事人、代理人或辯護人於法院調
    查證據時，知有前項不得為證據之情形，而未於言詞辯論終
    結前聲明異議者，視為有前項之同意，刑事訴訟法第159 條
    之5 定有明文。本判決如後所引用被告以外之人於審判外所
    為之陳述，雖屬傳聞證據，且無刑事訴訟法第159 條之1 至
    之4 等4 條規定情形，然檢察官、被告均已知悉上開陳述屬
    傳聞證據，而於本院準備程序中表示不爭執（見本院審易卷
    第24頁），且於本院言詞辯論終結前均未聲明異議，本院審
    酌上開證據於作成時並無任何不適當之情況，認以之作為本
    案之證據，應屬適當，依刑事訴訟法第159 條之5 規定，應
    有證據能力。
貳、實體部分：
一、上揭犯罪事實，業據被告林誌軒於本院審理時坦承不諱（見
    本院易字卷第18頁至第19頁、第43頁），核與證人即告訴人
    吳芳宇於偵查中之證述（見偵三卷第23頁至25頁）、證人即
    吳芳宇之友人吳曉鈴、證人即被告之友人劉佳欣、證人即「
    睿陽科技」負責人林淑嬌於警偵中之證訴（見警卷第11至42
    頁、偵卷第3 至7 頁），所述情節大致相符，並有IMEI序號
    ：000000000000000 號（行動電話門號0000000000號）雙向
    通聯記錄、系爭手機之中古手機買賣合約書、證人劉佳欣與
    告訴人吳芳宇之即時通記錄列印頁面各1 份附卷可稽（見偵
    一卷第9 頁、偵二卷第26頁、第36頁至45頁），足認被告之
    自白確與事實相符。本件事證明確，被告犯行堪以認定，應
    依法論科。
二、另公訴意旨雖以：被告於98年10月中旬某時，利用與告訴人
    吳芳宇同居之機會，在告訴人位於臺北市中山區○○○路10
    7 巷68號2 樓之居所，竊取告訴人所有之系爭手機，得手後
    於同年月26日邀同不知情之劉佳欣（另經不起訴處分）共往
    基隆市○○路45號之「睿陽科技」，以劉佳欣之名義變賣之
    ，嗣告訴人發現手機遭竊而報警處理，因認被告涉有刑法第
    320 條第1 項之竊盜罪嫌云云。然：
（一）訊據被告堅詞否認有何竊盜犯行，辯稱：系爭手機是告訴
      人於98年8 、9 月間借伊使用的，因為伊自己的手機壞了
      ，告訴人說沒手機也不是辦法，就將手機借給伊，剛開始
      借的時候，有連手機SIM 卡一併借，之後就將SIM 卡還給
      告訴人，但手機留下來繼續用，後來因為缺錢，沒有告訴
      告訴人就把手機賣掉了，變賣後告訴人有問過手機的事，
      伊騙告訴人手機放在朋友那邊，之後98年12月間跟告訴人
      吵架分手後就沒有再聯絡了等語（見本院易字卷第18  頁
      至第22頁、第43頁至第47頁）。經查：
    1.告訴人吳芳宇99年1 月2 日警詢時表示：系爭手機在台北
      市○○○路107 巷68號2 樓之租屋處遭竊，伊懷疑是遭被
      告竊取，但被告沒有承認等語（見偵一卷第5 頁），嗣10
      0 年8 月30日偵查時陳稱：系爭手機伊放在租屋處，發現
      手機不見後有問被告，被告說拿去用，隔2 天會還伊，但
      之後就沒下文了等語（見偵三卷第24頁），細譯其真意，
      應是適時其2 人同居一處，被告未徵得其同意，即取走系
      爭手機使用，而其發現後，旋即詢問被告手機去向，被告
      表示先取用2 日後歸還，告訴人因而於事後應允被告之借
      取，足見被告並無竊取之意，則被告所辯借用手機等語，
      即非無可採。
    2.再復觀一般同居關係中，同居人對於彼此所有之物品，除
      具個人隱私或價值不斐之物品外，均有容許對方可於相當
      程度內自由使用之社會習慣，是被告辯稱當時無手機可供
      聯絡使用，而告訴人因認聯絡不方便而同意借用系爭手機
      供其使用乙節，尚不違於一般常情，並核與告訴人陳稱「
      被告說拿去用，隔2 天會還」等語大致相當，亦可知被告
      取走告訴人之系爭手機，其主觀上確係出於借用之意思，
      而無竊取之犯意，又告訴人於被告將手機取走後，並未立
      即報警，而係於2 人分手後之99年1 月初，始報警處理，
      益徵被告所辯借用後未予歸還乙節，應可採信。至公訴意
      旨所舉證人劉佳欣證詞、中古手機買賣合約書等證物，核
      其內容均僅能證明被告將系爭手機加以變賣之事實，而尚
      難據以認定系爭手機確係被告所竊取，自亦無從為被告涉
      有竊盜犯行之補強證據。
（二）從而，公訴意旨所認，應容有誤會，惟被告將借用之手機
      侵占入己與竊取他人手機之行為，同係意圖為自己不法之
      所有，而以和平手段取得他人之財物，侵害他人之財產法
      益，且侵害之法益及被害客體均為系爭手機所有權之財產
      法益，二者起訴之基本社會事實應屬同一，自應由本院變
      更起訴法條而予裁判（最高法院81年台非字第423 號判決
      意旨參照），併此敘明。
三、按侵占罪係即成犯，凡對自己持有之他人所有物，有變易持
    有為所有之意思時，即應構成犯罪，最高法院43年台上字第
    675 號判例意旨參照。而所謂變易持有為所有之意思，係行
    為人表現排除權利人對於物之行使，而為自己或第三人不法
    所有意圖之客觀取得行為，此項變為所有之意思，一經表現
    ，犯罪即同時成立（最高法院88年度台上字第4885號、70年
    度台上字第2029號判決要旨參照）。經查，被告向告訴人借
    用系爭手機，未經告訴人允許，即將系爭手機以約4,000 元
    之代價，將系爭手機加以變賣，並將變賣所得自行花用，被
    告所為非僅顯現不法所有之意圖，且已實現將持有變易為所
    有之侵占犯行。是核其所為，係犯刑法第335 條第1 項之侵
    占罪。爰審酌被告不思以正當方式謀取生活所需，竟為貪圖
    不法利益，將向他人所借用之手機侵占入己，影響他人財產
    權之行使，其所為實不足取；惟念及被告犯後於本院審理時
    終能坦承犯行，態度尚可，侵占之財物價值非鉅，僅萬餘元
    ，且變賣所得僅約4,000 元，又被告已表示願與告訴人和解
    ，然因告訴人未到庭而無法達成和解，暨其自稱無正當工作
    、失業之經濟狀況、國中畢業之智識程度等一切情狀，量處
    如主文所示之刑，並諭知如易科罰金之折算標準，以資懲儆
    。
據上論斷，應依刑事訴訟法第299 條第1 項前段、第300 條，刑
法第335 條第1 項、第41條第1 項前段，刑法施行法第1  條之1
第1 項、第2項前段，判決如主文。
本案經檢察官顏漢文到庭執行職務。
中    華    民    國   100    年    12    月    29    日
                  刑事第十四庭  審判長法  官  陳銘珠
                                      法  官  林揚奇
                                      法  官  黃政忠
以上正本證明與原本無異。
如不服本判決應於收受送達後10日內向本院提出上訴書狀，並應
敘述具體理由；如未敘述上訴理由者，應於上訴期間屆滿後20日
內向本院補提理由書（均須按他造當事人之人數附繕本）「切勿
逕送上級法院」。
中    華    民    國   100    年    12    月    29    日
                                      書記官  武凱葳
附錄本判決論罪科刑法條：
刑法第335 條
意圖為自己或第三人不法之所有，而侵占自己持有他人之物者，
處 5 年以下有期徒刑、拘役或科或併科 1 千元以下罰金。
前項之未遂犯罰之。